【裁判字號】    99,訴,255
【裁判日期】    991230
【裁判案由】    塗銷所有權移轉登記
【裁判全文】
臺灣屏東地方法院民事判決               99年度訴字第255號
原      告  張子布
訴訟代理人  王建強律師
被      告  張睿彬
            邱珮緁
共      同
訴訟代理人  周俊源律師
上列當事人間請求塗銷所有權移轉登記事件，本院於民國99年12
月16日言詞辯論終結，判決如下：
    主  文
被告邱珮緁應將坐落屏東縣竹田鄉○○段一○二一地號、面積一
五四○平方公尺之土地，於民國九十九年三月一日以買賣為原因
所為之所有權移轉登記塗銷。
上開土地於塗銷所有權移轉登記之同時，被告張睿彬應將上開土
地所有權移轉登記予原告。
訴訟費用由被告負擔。
    事實及理由
一、原告主張略以：被告張睿彬為伊之長子，伊曾於民國75年1
    月間，借用被告張睿彬（原姓名張勢平）之名義，購買坐落
    高雄縣鳳山市○○段1378-54 地號土地及其上同段11827 建
    號即門牌號碼高雄縣鳳山市○○○路70巷58號建物（下合稱
    鳳山市之不動產），所有權狀迄今均由伊保管中。伊與被告
    張睿彬於95年9 月20日訂立協議書（下稱系爭協議書），內
    容略為：(1)前揭鳳山市之不動產係伊出資而暫以被告張睿彬
    名義登記；另伊欲承購坐落屏東縣竹田鄉○○段1021地號、
    面積1540平方公尺之農地（下稱系爭土地），亦要以被告張
    睿彬名義登記。(2)唯恐日後發生不必要困擾，故將上開不動
    產先以被告張睿彬名義登記。(3)若伊先去世後，被告張睿彬
    身為長兄理應照顧弟妹，願將上開不動產提供全體兄弟姊妹
    重新分配，並提供印鑑證明及用印；若伊需要動用上開不動
    產時，被告張睿彬亦應無條件配合。雙方訂立系爭協議書後
    ，伊隨即於95年9 月30日向訴外人陳順興購得系爭土地及其
    上未辦保存登記之農舍，並借用被告張睿彬名義登記為所有
    權人，所有權狀迄今亦由伊保管中。迄98年10月間，伊欲出
    賣系爭土地及其上農舍，乃要求被告張睿彬提供印鑑證明及
    配合用印，同時要求被告張睿彬一併將前揭鳳山市之不動產
    移轉與兄弟姊妹6 人共有，惟被告張睿彬藉故拖延而不配合
    ，竟於98年底或99年初，明知鳳山市之不動產及系爭土地之
    所有權狀並未遺失，竟向地政事務所申報遺失並申領補發新
    權狀。被告張睿彬與其配偶即被告邱珮緁明知系爭土地係伊
    出資購買，並借用被告張睿彬名義登記，渠等竟基於共同損
    害伊之權益，於99年2 月24日就系爭土地通謀虛偽訂立買賣
    契約，被告張睿彬並於99年3 月1 日將系爭土地所有權移轉
    登記與被告邱珮緁，依民法第87條第1 項前段之規定，被告
    間就系爭土地之買賣應屬無效，爰以起訴狀之送達為終止借
    名關係之意思表示，並依民法第242 條前段規定代位被告張
    睿彬行使物上請求權，起訴請求被告邱珮緁塗銷系爭土地以
    買賣為原因之所有權移轉登記，並依民法第541 條第2 項規
    定請求被告張睿彬將系爭土地所有權移轉登記與伊等語，並
    聲明：(1)系爭土地於99年3 月1 日以買賣為原因之所有權移
    轉登記應予塗銷。(2)上揭土地於塗銷被告2 人之所有權移轉
    登記之同時，被告張睿彬應移轉登記給原告。
二、被告則以：鳳山市之不動產係原告出資贈與被告張睿彬，由
    被告張睿彬向前手購買，並由前手登記與被告張睿彬，並非
    原告所稱係由其購買而借用被告張睿彬名義登記，況鳳山市
    之不動產與本件訴訟並無關連。又系爭土地亦係原告出資贈
    與，由被告張睿彬直接向陳順興購買，實際買受人為被告張
    睿彬，原告所提出其與陳順興關於系爭土地之買賣契約書並
    不實在。再者，被告張睿彬並未與原告訂立系爭協議書，原
    告所提出之系爭協議書，其上「張睿彬」之簽名及印文均非
    被告張睿彬所為，原告與被告張睿彬間並無借名登記關係存
    在。實則，被告張睿彬從小因原告未善加照顧，以致左手殘
    障，時常遭人嘲笑，故原告於75年購買鳳山市之不動產係為
    補償被告張睿彬，直到95年原告購買系爭土地時，除了欲補
    償被告張睿彬外，亦是因為被告張睿彬為原告生了2 個男孫
    ，原告甚為高興，所以再出資讓被告張睿彬買受系爭土地並
    登記為所有權人。被告張睿彬原將所有權狀放置在客廳酒櫃
    抽屜，發現遺失後曾向原告詢問，遍尋不著後，原告才要被
    告張睿彬去申請補發。嗣後被告張睿彬將系爭土地移轉登記
    與被告邱珮緁係因結婚後，被告張睿彬經常向被告邱珮緁借
    貸金錢投資股票失利，累計積欠被告邱珮緁新台幣（下同）
    壹仟多萬元，被告邱珮緁因無法忍受經常向被告張睿彬追討
    欠款而遭毆打及與公婆相處不睦，因而與被告張睿彬離婚，
    並於離婚協議書約定被告張睿彬應將系爭土地移轉登記與被
    告邱珮緁，僅係用以清償被告張睿彬所欠部分債務，絕無通
    謀虛偽意思表示等語，資為抗辯，並聲明：原告之訴駁回。
三、兩造經本院整理下列不爭執事實並協議簡化爭點，結果如下
    ：
  (一)鳳山市之不動產登記名義人現為被告張睿彬；系爭土地登記
    名義人現為被告邱珮緁。
  (二)系爭土地登記名義人原為被告張睿彬，被告張睿彬於99年3
    月1 日以買賣為原因將系爭土地移轉登記與被告邱珮緁。
  (三)購買系爭土地及鳳山市之不動產之資金均為原告提供。
  (四)被告張睿彬與被告邱珮緁於81年1 月27日結婚，嗣於99年2
    月24日離婚。
四、本件爭點：(1)原告與被告張睿彬就系爭土地有無借名登記契
    約存在？(2)被告間就系爭土地之買賣及所有權移轉登記是否
    為通謀虛偽意思表示？經查：
  (一)原告主張與被告張睿彬間就系爭土地有借名登記契約存在，
    雖遭被告所否認，惟據證人即代書江明通證述：系爭協議書
    係伊經手的，95年9 月20日伊因為台南縣北門鄉西保宮之土
    地產權問題與委員開完會後，原告與被告張睿彬父子跟伊說
    有事情要談，原告想購買系爭土地，要用被告張睿彬的名義
    登記，被告張睿彬也有同意，伊就建議原告寫1 份協議書作
    為證據，但伊不喜歡當場擬定正式協議書，避免欠缺考量，
    伊就按當時雙方講好的內容回去打字，隔1 、2 天原告就向
    伊拿走協議書，至於他們父子有無簽名就由他們去處理，但
    上面的日期即95年9 月20日是伊所填寫等語（本院卷第89-9
    0 頁）。證人即被告張睿彬之母張吳燕證稱：當初在西保宮
    協議的過程，伊雖然沒有在旁邊聽，但原告後來有告知伊，
    所以伊知道原告買來的系爭土地是借用被告張睿彬的名義登
    記，且伊還有另1 個兒子，原告不可能將系爭土地送給被告
    張睿彬，至於被告張睿彬左手殘障係因為小兒麻痺的關係，
    並非伊沒有照顧好等語（本院卷第91-92 頁背面）。證人即
    被告張睿彬胞妹張依淳證述：當初在西保宮協議時，就有討
    論要用被告張睿彬的名義登記，伊當時雖然忙進忙出，但有
    看過草稿，內容就與原告後來拿給伊看的系爭協議書內容相
    同，因此伊知道系爭土地只是暫時用被告張睿彬的名義登記
    ，且被告邱珮緁也知道這件事情，因為被告邱珮緁平常聊天
    時就經常講，有時也會討論原告要買那一塊地，那塊地以後
    也要拿出來分配等語（本院卷第93-94 頁）。依上開證人所
    述，顯然原告於95年9 月20日已與被告張睿彬達成有關系爭
    土地要借用被告張睿彬之名義登記之協議一情。
  (二)被告雖稱原告提出之系爭土地買賣契約書（本院卷第12-13
    頁）並非陳順興親簽一節，固據證人陳順興證稱：當初伊是
    透過代書丁天利介紹將系爭土地賣給被告張睿彬，買賣過程
    伊只認識代書，價錢談妥伊就去簽約，至於原告所提買賣契
    約書上「陳順興」的簽名及印章並非伊所為等語為據（本院
    卷第44-45 頁），惟購買系爭土地所需之價金為原告出資，
    既係兩造不爭之事實，則縱令原告所提上開買賣契約書形式
    上非屬真正，自亦無礙陳順興將系爭土地以買賣為原因移轉
    所有權登記與被告張睿彬。又被告抗辯系爭土地係原告贈與
    云云，固經證人林秋雄證稱：原告與張睿彬父子因為向伊買
    花，所以認識他們，伊曾經到原告的公司聊天時，原告曾講
    過有買屏東的一塊地給張睿彬，但張睿彬放在那邊都沒有耕
    作，當時原告只有說買一塊地給張睿彬，並沒有說是送的等
    語（本院卷第107-108 頁）；證人許市杰證述：伊從事園藝
    ，而原告喜歡盆栽，因此相互認識，伊曾聽原告說過有買竹
    田鄉的土地給張睿彬，但張睿彬都不開發等語（本院卷第10
    8 頁背面-109頁），充其量僅能證明原告曾出資為被告張睿
    彬購買系爭土地，惟並無法證明原告係要將系爭土地贈與被
    告張睿彬。另證人史張龍金雖證述：伊於95年8 月開始在高
    雄市小港區住家附近的台糖土地種菜，不久張睿彬也進去種
    菜，95年9 月初因為土地乾燥，張睿彬看伊挑水很辛苦，張
    睿彬就會幫忙接水管，所以9 月初開始張睿彬每天下午5 點
    多都會來幫忙接水，因此確定95年9 月20日張睿彬也有到菜
    園，伊當時開墾土地時如果下雨就不用接水，必須拔草，而
    9 月份下雨的天數很少，如果有下雨就不需要張睿彬幫忙接
    水等語（本院卷第148-149 頁背面）；證人宋梁春足則證述
    ：伊不記得是那1 年開始開墾，但曾經與史張龍金一起種菜
    ，9 月初到10月初伊每天都有去菜園，也都有看到張睿彬，
    所以確定張睿彬該段期間每天下班時間都會過來幫忙接水等
    語（本院卷第150-151 頁背面），惟95年9 月1 日至同年月
    20日之期間，共計12天為下雨天，95年9 月14日至同年月16
    日氣象局甚至發布「珊珊」颱風海上警報，此有中央氣象局
    位於高雄市前鎮區○○○○路4 號之高雄氣象站所測量之逐
    日雨量資料及颱風警報發布概況表在卷可稽（本院卷第176-
    179 、210-211 頁），顯然95年9 月1 日起至95年9 月20日
    止處於經常下雨之期間，與證人史張龍金、宋梁春足上開證
    述有關該段期間很少下雨，有賴被告張睿彬幫忙接水之情節
    不符，且一般人對於相距4 年之某日下午某時與鄰居或友人
    到菜園種菜之情節，如何記憶清晰而不忘？何況原告與被告
    張睿彬於95年9 月20日在西保宮協商一情，業據證人江明通
    、張吳燕、張依淳前揭證述明確，是上揭證人史張龍金、宋
    梁春足之證述並不足採信。再者，被告雖抗辯95年9 月20日
    西保宮並無舉辦任何活動，證人江明通證述不實云云，並提
    出與西保宮廟婆「阿媛姑」對話之錄音光碟譯文為據（本院
    卷第130 頁及證物袋），細譯其內容係詢問有關廟裡於平日
    有無舉辦宗教活動，縱令該譯文屬實，惟證人江明通前揭證
    述係因西保宮土地產權問題與委員開完會後才與原告及被告
    張睿彬協調事情，並非證述西保宮當日有舉辦宗教活動，是
    自無從逕以該譯文認證人江明通前揭證述不實。末以，被告
    張睿彬亦陳明：鳳山市之不動產在伊尚未結婚時係與父母共
    同居住之處所，伊81年結婚後就搬出，現在係由父母親與妹
    妹住在該處等語（本院卷第208 頁），是系爭土地連同鳳山
    市之不動產苟確係原告贈與被告張睿彬，則何以被告張睿彬
    自81年迄今均未能自由管理或處分鳳山市之不動產，且於被
    告張睿彬所述尚積欠被告邱珮緁龐大債務情形下，反成為贈
    與人即原告之住所？益見被告張睿彬雖為鳳山市之不動產登
    記名義人，然並無實際處分或管理之權限。此外，被告並未
    能舉證系爭土地係原告出於贈與之意思而受贈，其抗辯系爭
    土地係原告贈與云云，即無足採信。
  (三)按稱「借名登記」者，謂當事人約定一方將自己之財產以他
    方名義登記，而仍由自己管理、使用、處分，他方允就該財
    產為出名登記之契約，其成立側重於借名者與出名者間之信
    任關係，在性質上應與委任契約同視，倘其內容不違反強制
    、禁止規定或公序良俗者，固應賦予無名契約之法律上效力
    ，並類推適用民法委任之相關規定（最高法院98年度台上字
    第990 號判決意旨參照）。查本件原告與被告張睿彬於95年
    9 月20日在西保宮已達成協議就系爭土地要借用被告張睿彬
    之名義登記，並非將系爭土地贈與被告張睿彬等情，業如前
    述，而借名登記契約亦非要式行為，自堪認原告與被告張睿
    彬於95年9 月20日已成立借名登記契約，故被告張睿彬雖抗
    辯系爭協議書上「張睿彬」之姓名與印文並非其所親為一節
    ，縱令屬實，亦無影響95年9 月20日已成立借名登記契約之
    效力。是原告主張與被告張睿彬就系爭土地有借名登記契約
    存在，應堪採信。
  (四)又按第三人主張表意人與相對人通謀而為虛偽意思表示者，
    該第三人應負舉證之責，最高法院48年台上字第29號著有判
    例可參。本件被告抗辯系爭土地移轉登記與被告邱珮緁，係
    用以清償被告張睿彬所欠部分債務，絕無通謀虛偽意思表示
    一節，業據其提出股票餘額資料查詢單等件及離婚協議書為
    憑（本院卷第71-80 、104 頁），復據證人連麗雪證述：被
    告夫妻經常向伊買衣服，從80幾年就認識被告，伊送衣服到
    被告家裡就曾看到張睿彬的存摺，知道他操作股票且做得很
    大，還曾問伊要不要投資股票，張睿彬也有跟伊講過投資股
    票的錢是向邱珮緁借來的，邱珮緁婚前就已經買了2 棟房子
    ，他們也會因買股票的事情吵架等語（本院卷第182-183 頁
    ），核與被告張睿彬所述借貸金錢操作股票之情節相符，此
    外，原告並未能舉證被告張睿彬將系爭土地所有權移轉登記
    與被告邱珮緁係出於通謀虛偽意思表示，其此部分之主張即
    屬無據，尚不足採信。
  (五)惟按出名者違反借名登記契約之約定，將登記之財產為物權
    處分者，對借名者而言，即屬無權處分，除相對人為善意之
    第三人，應受善意受讓或信賴登記之保護外，如受讓之相對
    人係惡意時，自當依民法第118 條無權處分之規定而定其效
    力，以兼顧借名者之利益（最高法院98年度台上字第76號判
    決意旨參照）。承前所述，本件原告與被告張睿彬就系爭土
    地有借名登記契約存在，被告張睿彬未經原告之同意，逕將
    系爭土地所有權移轉登記與被告邱珮緁，揆諸上揭裁判意旨
    ，即屬無權處分，應依民法第118 條之規定而定其效力。據
    證人張依淳上開證述：「邱珮緁也知道原告借用張睿彬名義
    登記的事，因為邱珮緁平常聊天時就經常講，有時也會討論
    原告要買那一塊地，那塊地以後也要拿出來分配」，參以被
    告2 人曾為夫妻，關係至親，被告邱珮緁尚且貸與被告張睿
    彬金錢達壹仟多萬元，對於被告張睿彬並無能力購買系爭土
    地，自然知之甚詳，其對於系爭土地僅係以被告張睿彬名義
    登記一事，實難諉為不知，自非善意之第三人，無受信賴登
    記保護之必要，是被告張睿彬將系爭土地所有權移轉登記與
    被告邱珮緁之物權行為，依民法第118 條第1 項之規定，即
    應認不生效力。
五、綜上所述，原告與被告張睿彬就系爭土地有借名登記契約存
    在，被告張睿彬將系爭土地所有權移轉登記與被告邱珮緁之
    物權行為，係屬無權處分而不生效力，原告復已終止與被告
    張睿彬間之借名登記契約，其本於系爭土地真正所有權人地
    位，自有權請求被告邱珮緁塗銷系爭土地以買賣為原因之所
    有權移轉登記，被告張睿彬並負有返還系爭土地所有權移轉
    登記之義務。從而，原告依民法第113 條及第541 條第2 項
    規定，聲明請求如主文第1 、2 項所示，為有理由，應予准
    許。
六、本件事證已臻明確，兩造其餘攻擊防禦方法及舉證，經核與
    判決結果無影響，爰不逐一論述。
七、訴訟費用負擔之依據：民事訴訟法第78條、第85條第1 項前
    段。
中    華    民    國    99    年    12    月    30    日
                        民事第二庭  法  官  陳威宏
正本係照原本作成。
如不服本判決，應於收受送達後20日內向本院提出上訴書狀，其
未表明上訴理由者，應於提出上訴後20日內向本院補提理由書狀
（均須按他造當事人之人數附繕本）。
中    華    民    國    99    年    12    月    30    日
                                    書記官  陳勃諺

司法院資訊處製作；財團法人民間司法改革基金會備份。
